臺灣新北地方法院板橋簡易庭民事簡易判決
110年度板簡字第2519號
原      告  王肇源  
被      告  宏甫電機有限公司

法定代理人  趙淵銘  
訴訟代理人  粘舜權律師
上列當事人間請求撤銷除權判決事件，本院於民國111年3月31日
言詞辯論終結，判決如下：
    主      文
本院於民國一百一十年八月二十五日所為一百一十年度除字第三
七五號除權判決應予撤銷。
訴訟費用由被告負擔。　
    事實及理由
一、原告主張：原告於民國109年11月9日因與訴外人楊大方間之
    借貸關係，而取得如附表所示支票（下稱系爭支票），惟訴
    外人楊大方屆期未清償債務，原告乃於110年2月26日執系爭
    支票對被告提起給付票款之訴，經鈞院以110年度板簡字第4
    39號審理（下稱另訴給付票款事件），被告竟於110年2月間
    向銀行就系爭支票聲請掛失止付，並向鈞院聲請公示催告，
    嗣經鈞院以110年度司催字第150號裁定准予公示催告在案，
    俟公示催告期滿，經鈞院於110年8月25日作成110年度除字
    第375號除權判決（下稱系爭除權判決），被告明知系爭支
    票係經其開立而流通，其已非票據權利人，且於另訴給付票
    款事件中，自承系爭支票係於109年7月7日向訴外人吳濬豪
    借款所簽發，並以系爭支票背書人即訴外人黃麗美所有之不
    動產設定抵押供作擔保，卻仍於110年2月間僭居為票據權利
    人，並以系爭支票遺失為由聲請公示催告，進而取得系爭除
    權判決，被告既非系爭支票之票據權利人，依法不得聲請公
    示催告或除權判決，則原告自得依民事訴訟法第551條第2項
    第1款規定提起本件訴訟，請求撤銷系爭除權判決。為此，
    爰依民事訴訟法第551條第2項第1款規定，提起本件訴訟等
    語，並聲明：如主文第1項。
二、被告則以下列陳詞置辯，並聲明：原告之訴駁回。
  ㈠本件支票之簽發，係因被告公司為資金週轉曾向中租迪和股
    份有限公司（下稱中租公司）借款約新臺幣（下同）400萬
    元，於借款期間被告因節省利息支出之考量，擬改向銀行借
    款，而向銀行借款前須先清償中租公司之借款，遂於109年7
    月間，由訴外人黃麗美即被告公司法定代理人趙淵銘之配偶
    請求代書協助代為尋找金主辦理短期借款，以償還中租公司
    之貸款，代書處理借款時要求被告開立系爭支票作為借款之
    保證票，並由訴外人黃麗美在系爭支票背面背書作為擔保，
    代書另外還要求提供不動產設定抵押權擔保借款之返還，代
    書再提供款項給被告用以清償中租公司之借款，而被告順利
    辦理銀行貸款核撥下來後，業已清償向該代書協助處理之借
    款，代書並將所設定於不動產之抵押權予以塗銷，惟系爭支
    票有無返還被告，被告業已遺忘。直至110年2月間，在銀行
    人員通知有系爭支票經提示，遂以為該票據係被告所遺失，
    故予以掛失止付，其後被告核對公司之支票薄存根聯，才回
    想起該支票之簽發原因是作為上開向代書借款之擔保。
  ㈡另認為原告取得系爭支票並無對價關係，屬惡意取得系爭支
    票，應不得享有票據權利。且原告提起本件訴訟是否已超過
    法定30日之期間亦有疑義。
三、法院之判斷：
  ㈠按撤銷除權判決之訴，應於30日之不變期間內提起之；前項
    期間，自原告知悉除權判決時起算，但依前條第4款或第6款
    所定事由提起撤銷除權判決之訴，如原告於知有除權判決時
    不知其事由者，自知悉其事由時起算；除權判決宣示後已逾
    5年者，不得提起撤銷之訴；民事訴訟法第552條第1、2、3
    項定有明文。查，原告主張其於109年11月9日因與訴外人楊
    大方間之借貸關係而取得系爭支票，惟訴外人楊大方屆期未
    清償債務，原告乃於110年2月26日執系爭支票對被告提起另
    訴給付票款事件之訴，並於同年月8日經銀行承辦人員告知
    ，始知系爭支票業經本院作成除權判決而無法給付票款等語
    ，業經本院依職權調閱本院系爭另案事件卷宗核對無訛，堪
    以認定，是原告於110年11月5日提起本件訴訟，尚未逾越30
    日之不變期間，自屬合法。
  ㈡原告主張之事實，業據其提出本院110年度司催字第150號裁
    定、110年度除字第375號110年8月18日言詞辯論期日筆錄暨
    除權判決、系爭另訴給付票款事件之起訴狀暨被告答辯狀(
    二)影本等件為證，被告就原告之請求則以前詞置辯。則本
    件應予審究者為：被告是否為票據權利人？被告得否就系爭
    支票聲請公示催告及除權判決？茲敘述如下：
    ⒈查，原告前以其為系爭支票之執票人，向本院訴請被告給
      付票款之訴，業據本院依職權調閱本院110年度板簡字第4
      39號給付票款事件之卷宗，核閱無訛；被告雖辯稱其於11
      0年2月間，經由銀行通知系爭支票經提示付款，始發現系
      爭支票遺失，並辦理掛失止付云云，惟另訴給付票款事件
      中，被告公司法定代理人之配偶黃麗美明白表示：「我是
      透過代書跟一位吳先生借錢，吳先生先給我50萬元，叫我
      開票給吳先生，當時錢已經還給吳先生，但票沒有給我」
      等語，此有另訴給付票款事件之言詞辯論筆錄可稽（見另
      訴給付票款事件卷宗第36頁），業就系爭支票之流向明白
      表示係因借款開立並交付他人，則被告本應就票據文義負
      發票人之責，且於被告簽發系爭支票並交付他人後，其已
      非票據權利人，其以系爭支票嗣後遺失並聲請公示催告及
      除權判決，顯係為規避票據發票人之付款責任，自無足取
      。
    ⒉按除權判決有法律不許行公示催告程序者，得以公示催告
      聲請人為被告，向原法院提起撤銷除權判決之訴，民事訴
      訟法第551條第2項第1款定有明文。次按票據喪失時，票
      據權利人得為止付之通知。票據喪失時，票據權利人得為
      公示催告之聲請，票據法第18條第1項、第19條第1項亦分
      別規定甚明。又上開規定所謂之「票據喪失」，係指票據
      因被盜、遺失或滅失而喪失占有者言，此就民法第718條
      規定：「指示證券遺失、被盜或滅失者，法院得因持有人
      之聲請，依公示催告之程序，宣告無效。」，以及民事訴
      訟法第559條就公示催告之聲請程序規定：「聲請人應提
      出證券繕本、影本，或開示證券要旨及足以辨認證券之事
      項，並釋明證券被盜、遺失或滅失及有聲請權之原因、事
      實」對照觀之自明，並有最高法院75年度台上字第2540號
      裁判要旨可參。因此，票據權利人倘非因被盜、遺失或滅
      失而喪失票據之占有，即不應許其為公示催告之聲請。本
      件被告明知系爭支票並未遺失，系爭支票業已簽發交付他
      人持有中，被告已非票據權利人，被告自不得聲請法院行
      公示催告程序，亦不得聲請法院為除權判決。
四、綜上所述，原告依民事訴訟法第552條第2項第1款規定，請
    求如主文第1項所示，為有理由，應予准許。
五、本件事證已臻明確，兩造其餘之攻擊防禦方法及所提證據，
    於判決結果不生影響，爰不一一論列，併此敘明。
六、訴訟費用負擔之依據：民事訴訟法第78條。　
中　　華　　民　　國　　111 　年　　5 　　月　　5 　　日
                  臺灣新北地方法院板橋簡易庭
                        法  官  陳怡親
以上為正本係照原本作成。
如不服本判決，應於送達後20日內，向本院提出上訴狀並表明上
訴理由，如於本判決宣示後送達前提起上訴者，應於判決送達後
20日內補提上訴理由書（須附繕本）。
中　　華　　民　　國　　111 　年　　5 　　月　　5 　　日
                        書記官  劉芷寧
附表
編號 發票人 付款人 發票日 票面金額(新臺幣) 支票號碼 1 宏甫電機有限公司 臺灣中小企業銀行雙和分行 109年7月6日 50萬元 AH0000000